【裁判字號】    91,簡上,156
【裁判日期】    920311
【裁判案由】    清償債務
【裁判全文】
臺灣士林地方法院民事判決  九十一年度簡上字第一五六號
    上  訴  人  台北國際商業銀行股份有限公司
    法定代理人  丁○○
    訴訟代理人  乙○○
    被 上 訴人  丙○○
    訴訟代理人  甲○○
右當事人間分配表異議之訴事件，上訴人對於中華民國九十一年七月十八日本院內湖
簡易庭九十一年度湖簡字第八四號第一審判決提起上訴，本院判決如左：
    主      文
原判決廢棄。
被上訴人在第一審之訴駁回。
第一、二審訴訟費用由被上訴人負擔。
    事      實
甲、上訴人方面：
一、聲明：
  (一)原判決廢棄。
  (二)被上訴人第一審之訴駁回。
  (三)第一、二審訴訟費用由被上訴人負擔。
二、陳述：除與原審宣示判決筆錄所載者相同茲予引用外，補稱：
  (一)債務人甲○○於上訴人改制前向上訴人借款新台幣（下同）六百八十萬元所訂借
    據第四條第一項第一款規定：「自貸放日起依貴行公告之基本放款利率減碼百分
    之Ｏ點一（即年息百分之九點三五），按月計息，如遇貴行調整基本放款利率或
    加減碼幅度時均同意自調整日隨同調整」，上訴人於八十七年五月十四日改制為
    台北國際商業銀行股份有限公司（下稱台北商銀）基本放款利率調整為百分之八
    點五，原台北區中小企業銀行股份有限公司（下稱台北區中小企銀）之借款人於
    基本放款利率外另加碼百分之一點一五為固定調增幅度，該百分之一點一五之固
    定調增幅度即為借據第四條第一項第一款所指之「加減碼幅度」，上訴人依借據
    之約定自無須再經債務人之同意，原審認為上訴人該加減碼幅度應經債務人同意
    ，顯與上訴人與債務人所訂立之書面不符。
  (二)債務人甲○○所借抵押權擔保之債務僅繳息至八十七年二月十六日，依最高法院
    八十三年台上字第一Ｏ五五號判例認為：「抵押權所擔保之債權於契約合法終止
    後最高限額抵押權所擔保之債權即確定」，因此債務之利率應確定為百分之九點
    五五，非為原審判決書所認至九十年二月二十日拍定時確定，況拍定日僅為執行
    法院計算分配表之依據，與最高限額抵押權之確定有別。
  (三)又依最高法院七十八年度第十七次民事庭會議決議認為：「最高限額抵押物之標
    的物，經第三人之聲請強制執行而查封者，自最高限額抵押權人知悉該事實後，
    最高限額抵押權所擔保之債權即告確定」。是最高法院認為最高限額抵押權之確
    定時點為抵押物查封時，鈞院八十七年度執字第六二二三號拍賣抵押物事件，鈞
    院執行處於八十七年八月十七日發函查封，應於地政機關收到該通知後為查封登
    記時，最高限額抵押權即告確定，而非如原審判決書所載於九十年二月二十日拍
    定時確定，原審之認定顯與最高法院之見解有違。
三、證據：除援用原審之立證方法外，補提最高法院判例一件、最高法院民事庭會議
    影本一件。
乙、被上訴人方面：
一、聲明：
  (一)駁回上訴。
  (二)第一、二審訴訟費用由上訴人負擔。
二、陳述：除與原審宣示判決筆錄所載者相同茲予引用外，補稱：
  (一)上訴人自行妄加年息百分之一點一五加收利息及違約金，已違反借貸契約之約定
    ，其自行加收利息及違約金，於法無據，不生法律效力。
  (二)消費者保護法第十一條規定：「定型化契約，應本平等互惠原則，對條款如有疑
    義時，應為有利於消費者之解釋」，此份借據屬於定型化契約。在借據中之「加
    減碼幅度均同意自調整日隨同調整」，對當事人有失公平，已違反消費者保護法
    對定型化契約之規範，又定型化契約條款，違反誠信原則，對消費者顯失公平者
    ，條依同法第十二條規定無效。
  (三)依民法第二百四十七條之一規定：「依照當事人一方預定用於同類契約之條款而
    訂定之契約，按其情形顯失公平，該部分約定無效」，上訴人高幅加碼至百分之
    一點一五，又不需借款人同意，對借款人不平等，有失公平，故該部分約定無效
    。又依消費者保護法第十一條、第十二條規定：「定型化契約違反平等互惠原則
    無效。及同法第十六條規定：「定型化契約中之一般條款一部分無效，除去該部
    分，其他部分仍為有效」。
  (四)上訴人調整利率既依中央銀行解釋函頒佈，改制後新基本放款利率公佈四十五日
    內須以公平公理原則與借款戶協議之規定，上訴人未與借款戶協議，已違中央銀
    行規定，又違背民法第一百四十八條誠信原則之規定。上訴人未與借款戶協議，
    又豈能以協議不成立為由，而擅自妄加年率百分之一點一五計收利息及違約金，
    又違民法第一百七十九條不當得利之規定。又中央銀行函並未指示上訴人得採公
    告方式告知借款戶，且又未指示上訴人未與借款戶協議，得採加收年率百分之一
    點一五計收利息、違約金。故上訴人公告上擅自加收年率百分之一點一五利息、
    違約金，依法無據，純屬上訴人內部作業行為，不生效力。
  (五)上訴人在上訴理由提出最高法院八十三年台上字第一Ｏ五五號判例及最高法院七
    十八年度第十七次民事庭會議決議，上開判例與決議，均是一種擔保債權，並非
    利息計算方式，與本案無關。
三、證據：援用原審之立證方法，補提金融機構存放款利率表一件、繳息狀況查詢單
    影本一件。
    理      由
一、被上訴人起訴主張其係本院八十七年民執莊字第六二二三號拍賣抵押物事件之第
    二順位抵押權人，上訴人為第一順位抵押權人，其前身為台北區中小企銀，與債
    務人甲○○立有借據，債務人甲○○於八十五年八月二十四日向上訴人借款六百
    八十萬元，約定借款期間為八十五年八月二十六日起至一百年八月二十六日止，
    利息按上訴人公告之基本放款利率減碼年率百分之零點一，按月計息，如遇上訴
    人調整基本放款利率或加減碼幅度時均同意自調整日隨同調整。上訴人於八十七
    年五月十四日改制為台北商銀，調降基本放款利率為年利率百分之八點五，依中
    央銀行八十七年五月四日（八七）台央業字第Ｏ二ＯＯ四三七號函「於改制後新
    基本放款利率公布後之四十五日內，以公平合理之原則，與借款戶協議按改制後
    之基本放款利率作計價基礎修訂改制前已存在之放款約據」，然上訴人並未通知
    借款戶即債務人甲○○協議，逕自按改制後之基本放款利率另加百分之一點一五
    後，再按原借據約定減百分之零點一計算利息、違約金，致其所計算之被擔保債
    權多出二十五萬七千六百零六元，爰依強制執行法第四十一條規定提起分配表異
    議之訴，請求本院八十七年度執字第六二二三號拍賣抵押物事件，就執行債務人
    劉惠萍（即抵押物所有權人）之財產拍賣所得價金，不准台北商銀九百零七萬四
    千三百八十八元第一順位抵押權其中二十五萬七千六百零六元部分，列為分配表
    中第一順位抵押權優先受償等情。
二、上訴人則以：上訴人前身為台北區中小企銀，於八十七年五月十四日改制為台北
    商銀，上訴人為配合台北商銀之成立新訂基本放款利率，而非調降原台北區中小
    企銀之基本放款利率，依中央銀行八十七年五月四日（八七）台央業字第Ｏ二Ｏ
    Ｏ四三七號函所示「如協議不成立，亦應公布以原約據上原訂基本放款利率與該
    基本放款利率之差距為固定調解幅度，並於原約據有效期間內按該幅度，隨貴行
    基本放款利率浮動調整」，是上訴人乃以原約據上原訂基本放款利率與該基本放
    款利率之差距即百分之一點一五為固定調整幅度，如一律視為調降基本放款利率
    ，不僅有違公平原則，上訴人亦無法負荷此成本。又依債務人甲○○與上訴人所
    訂借據第四條第一項第一款規定：「自貸放日起依貴行公告之基本放款利率減碼
    百分之Ｏ點一（即年息百分之九點三五），按月計息，如遇貴行調整基本放款利
    率或加減碼幅度時均同意自調整日隨同調整。」上訴人於八十七年五月十四日改
    制為台北商銀基本放款利率調整為百分之八點五，原台北區中小企銀之借款人於
    基本放款利率外另加碼百分之一點一五為固定調增幅度，該百分之一點一五之固
    定調增幅度即為借據第四條第一項第一款所指之「加減碼幅度」，上訴人依借據
    之約定自無須再經債務人之同意。另債務人甲○○僅繳納本息至八十七年二月十
    六日，所積欠之債務已經決算，是其債務利率即告確定（當時之年利率為百分之
    九點五五），故上訴人縱因改制而調整基本放款利率，亦不影響其應負擔之債務
    利率等語，資為抗辯。
三、被上訴人主張其係本院八十七年民執莊字第六二二三號拍賣抵押物事件之第二順
    位抵押權人，上訴人為第一順位抵押權人，其前身為台北區中小企銀，與債務人
    甲○○立有借據，債務人甲○○於八十五年八月二十四日向上訴人借款六百八十
    萬元，利息按上訴人公告之基本放款利率減碼年利率百分之零點一，按月計息，
    如遇上訴人調整基本放款利率或加減碼幅度時均同意自調整日隨同調整。上訴人
    於八十七年五月十四日改制為台北商銀。本院民事執行處就執行債務人劉惠萍拍
    賣抵押物之執行所得金額作成分配表，實行分配，被上訴人就分配表所載上訴人
    之分配金額不同意，異議未終結而提起本訴之事實，業據提出借據影本及公告影
    本為證，並為上訴人所不爭執，且經本院調閱上開執行卷宗查明無誤，堪信為真
    實。
四、查上訴人與債務人甲○○訂立之借據第四條第一項第一款規定：「自貸放日起依
    貴行公告之基本放款利率減碼百分之零點一（即年息百分之九點三五），按月計
    息，如遇貴行調整基本放款利率或加減碼幅度時均同意自調整日隨同調整」。債
    務人甲○○僅繳納利息至八十七年二月十六日，積欠本金六百八十萬元，上訴人
    於八十七年五月十四日改制為台北商銀，當時之基本放款利率為年利率百分之九
    點五五，因改制緣故，上訴人將基本放款利率調整為百分之八點五，原台北區中
    小企銀所訂約據上基本放款利率與現行基本放款利率之差距年利率百分之一點一
    五為固定調增幅度，使基本放款利率仍維持為年利率百分九點五五，即另加碼百
    分之一點一五為固定調增幅度，為借據第四條第一項第一款所指之「加減碼幅度
    」，依借據之約定上訴人自無需再經債務人之同意。而上訴人依借據約定之計息
    方式，申報債權額九百零七萬四千三百八十八元（包括本金六百八十萬元，利息
    及違約金共為二百二十七萬四千三百八十八元），本院八十七年度執字第六二二
    三號拍賣抵押物強制執行事件制作之分配表所列上訴人之第一順位抵押權之債權
    額九百零七萬四千三百八十八元，其金額計算並無錯誤，是上訴人辯稱：調整固
    定調增幅度即為調整加減碼幅度無須再經債務人同意等語，應可採信。
五、再按企業經營者在定型化契約中所用之條款，應本平等互惠之原則。定型化契約
    條款如有疑義時，應為有利於消費者之解釋。定型化契約中之條款違反誠信原則
    ，對消費者顯失公平者，無效，消費者保護法第十一條、第十二條第一項定有明
    文。查上訴人與債務人甲○○訂立之借據第四條第一項第一款規定：「自貸放日
    起依貴行公告之基本放款利率減碼百分之零點一（即年息百分之九點三五），按
    月計息，如遇貴行調整基本放款利率或加減碼幅度時均同意自調整日隨同調整」
    ，該借據係依照上訴人一方預定用於同類契約之條款而訂定之契約，固屬定型化
    契約，惟上開條款對利率之調整係採增減方式為之，利息計算由八十七年五月十
    四日之年利率百分之九點五五調整至八十八年二月二十五日之年利率百分之九點
    四四，此觀諸上訴人提出之利息計算表即明。況上訴人因改制關係，對基本放款
    利率及加減碼幅度同時調整，亦公告周知，即改制前後時，債務人甲○○借款年
    率利仍為百分之九點五五，並未調高。可見上開條款並不違反平等互惠原則，且
    不影響債務人甲○○對應負擔之債務，是被上訴人主張該條款違反誠信原則，對
    借款人有失公平，應屬無效云云，即非可採。
六、又按上訴人與債務人甲○○訂立之借據第四條第一項第一款規定：「自貸放日起
    依貴行公告之基本放款利率減碼百分之零點一（即年息百分之九點三五），按月
    計息，如遇貴行調整基本放款利率或加減碼幅度時均同意自調整日隨同調整」，
    可見利率之計算顯係採浮動利率為計息方式，而其他條款又無利率於債務人遲延
    清償債務時即告確定之約定，至上訴人援引之最高法院判例及民事庭會議決議，
    係就最高限額之擔保債權於何時確定之闡釋，與利息計算方式無涉。是上訴人另
    辯稱：債務人所積欠之債務於決算時利率即告確定云云，自不足採。
七、系爭分配表所列上訴人債權額之計算既無錯誤，從而，被上訴人提起分配異議之
    訴，並無理由，不應准許。原審判決本院八十七年度執字第六二二三號拍賣抵押
    物事件，就執行債務人劉惠萍財產拍賣所得價金，不准台北商銀即上訴人九百零
    七萬四千三百八十八元第一順位抵押權其中二十五萬七千六百零六元部分，列為
    分配表中第一順位抵押權優先受償，尚有未洽。上訴意旨指摘原判決不當，求予
    廢棄改判，為有理由，自應由本院予以廢棄，改判如主文所示。
八、據上論結，本件上訴為有理由，依民事訴訟法第四百三十六條之一第三項、第四
    百五十條、第七十八條，判決如主文。
中      華      民      國    九十二    年      三      月      十一    日
                            臺灣士林地方法院民事第二庭
~B審判長法官  施月燿
~B法      官  王本源
~B法      官  周明鴻
右為正本係照原本作成。
本判決不得上訴。
中      華      民      國    九十二    年      三      月      十一    日
~B法院書記官  林義傑


司法院資訊處製作；財團法人民間司法改革基金會備份。
